【裁判字號】    97,易,321
【裁判日期】    970829
【裁判案由】    詐欺
【裁判全文】
臺灣基隆地方法院刑事判決               97年度易字第321號
公  訴  人  臺灣基隆地方法院檢察署檢察官
被      告  甲○○○
上列被告因詐欺案件，經檢察官提起公訴（96年度偵緝字第144
號），本院判決如下︰
    主  文
甲○○○共同連續意圖為自己不法之所有，以詐術使人將本人之
物交付，處有期徒刑壹年貳月，減為有期徒刑柒月。
    事  實
一、甲○○○與年籍不詳自稱「簡代書」之成年男子共同基於為
    自己不法所有之概括犯意，於民國93年底，甲○○○透過乙
    ○○不知情之友人李清龍之介紹認識乙○○，甲○○○隨即
    向乙○○佯稱其友人有一筆土地位在貢寮、鹽寮一帶，價值
    約有新臺幣（下同）2、3百萬元要賣，且已有人要買，但無
    力繳納20萬元左右的稅金，致無法順利過戶，其等已找好代
    書，請乙○○先行出借金錢代繳稅金，並承諾土地辦理過戶
    後，將以土地價款之3/10之1/4 作為乙○○的報酬，乙○○
    應允後，約於2 個星期後在基隆市○○路麥當勞騎樓先行交
    付20萬元予甲○○○，嗣隔約1、2星期左右，甲○○○打電
    話予乙○○，先稱土地共有人之一人在澎湖無法蓋到章，請
    乙○○先行匯款9 萬元至甲○○○設於瑞芳四角亭郵局之帳
    戶（帳號：0000000- 0000000，下稱系爭帳戶），讓其友人
    得以搭機順利自澎湖回台灣蓋章，致乙○○陷於錯誤，不疑
    有他，遂於93年11月16日在基隆過港路郵局以現金匯款9 萬
    元至甲○○○上開帳戶，繼之，甲○○○又以電話向乙○○
    佯稱土地另一名共有人因在花蓮發生車禍住院開刀，需錢繳
    納醫藥費，於出院後始能蓋章，乙○○又再次陷於錯誤，陸
    續於93年11月22日、26日、29日、同年12月6日、20 日在基
    隆過港路郵局分別匯款9萬元、3萬元、5萬元、10萬元、10
    萬元至甲○○○之上開帳戶內，期間，甲○○○甚且與自稱
    簡代書之成年男子，於93年11月中旬，以停車不便為由，與
    乙○○相約在八堵交流道附近碰面，屆時，以當場交付乙○
    ○以臺灣銀行民權分行為付款人、票據號碼為AD0000000 號
    、發票人為天臨實業有限公司段文化、發票日為93年12月25
    日、面額150 萬元之支票乙紙（下稱系爭支票）以取得乙○
    ○之信任後，再次向乙○○借款20萬元，繼之，甲○○○再
    次故技重施，以電話向乙○○佯稱其中一位帶頭之土地共有
    人，要娶媳婦沒有錢，請乙○○再匯款20萬元至其上開帳戶
    ，該共有人才要出面蓋章，乙○○又再次陷於錯誤，復於94
    年1月11 日再次在基隆過港路郵局匯款20萬元至甲○○○上
    開帳戶內，嗣甲○○○最後竟又向乙○○稱只要再匯10萬元
    即可將所有共有人之章蓋好，乙○○遂又於94 年2月15日再
    次在基隆過港路郵局匯款10萬元至甲○○○上開帳戶內，嗣
    因甲○○○一直未將土地過戶之相關資料交給乙○○過目，
    且在乙○○要求下，甲○○○亦無法提出土地過戶資料，事
    後甚且避不見面，所交付之上揭支票經提示又經退票，乙○
    ○始知受騙。
二、案經乙○○訴由台灣基隆地方法院檢察署檢察官偵查起訴。
    理  由
一、程序方面：
    按被告以外之人於審判外之言詞或書面陳述，除法律有規定
    者外，不得作為證據；又被告以外之人於審判外之陳述，雖
    不符合同法第159條之1至第159條之4之規定，但經當事人於
    審判程序同意作為證據，法院審酌該言詞陳述或書面陳述作
    成時之情況，認為適當者，亦得為證據。當事人、代理人或
    辯護人於法院調查證據時，知有第159條第1項不得為證據之
    情形，而未於言詞辯論終結前聲明異議者，視為有前項之同
    意，刑事訴訟法第159條第1項及第159條之5分別定有明文。
    查本判決下列所引用之各該被告以外之人於審判外之陳述（
    包含書面陳述），雖屬傳聞證據，惟被告甲○○○於本院準
    備程序及審判期日中均表示無意見而不予爭執，且迄至言詞
    辯論終結前亦未再聲明異議，本院審酌上開證據資料製作時
    之情況，尚無違法不當及證明力明顯過低之瑕疵，亦認為以
    之作為證據應屬適當，故揆諸前開規定，爰逕依刑事訴訟法
    第159條之5規定，認前揭證據資料均例外有證據能力，合先
    敘明。
二、訊據被告固不否認曾透過李清龍之介紹而認識告訴人乙○○
    ，並告知乙○○請他幫忙繳納土地過戶所需繳納之稅金，及
    被告所開設之系爭帳戶內有告訴人乙○○所匯入之76萬元之
    事實，惟矢口否有何詐欺犯行，並辯稱並未收受告訴人乙○
    ○所交付之任何現金，且自稱「簡代書」之成年男子係告訴
    人乙○○所找等語。經查：
    (1)上開事實，業據證人即告訴人乙○○於本院審理時結證明
      確（詳本院97年8月18日審判筆錄第3-4頁），且有其提出
      之郵政國內匯款執據8紙、支票1紙、台灣票據交換所退票
      理由單1 紙（以上均為影本）及中華郵政股份有限公司瑞
      芳四腳亭郵局客戶歷史交易清單在卷可稽（詳偵查卷第23
      -31頁、第56-58頁）。
    (2)被告雖辯稱：姓名年籍均不詳自稱「簡代書」之成年男子
      係證乙○○所找之人云云，然查，被告於偵查中已供稱：
      「我是有一位朋友叫陳小姐，她是說有一筆土地要賣，不
      是我的地，我再跟李清龍講，李清龍再介紹我認識乙○○
      ，我跟李清龍都有跟乙○○講，就是土地沒有辦法繳納稅
      金，因為乙○○說他跟我比較熟，說匯款到我帳戶，對方
      再來跟我拿，他有拿現金給我，及匯款到我帳戶」、「我
      只有拿幾千元，其他都交給簡姓代書」等語（詳偵查卷第
      13-1 4頁）、「土地不是我的，他說要過戶給我，但是要
      繳稅金才能辦過戶，我們有找代書，請乙○○先幫忙繳稅
      金．．．」、「我和代書及乙○○談時，蘇說他認識我，
      所以要求匯入我的戶頭」等語（詳偵查卷第77-78 頁），
      衡諸社會一般常情，若如被告所稱，自稱「簡代書」之成
      年男子係證人乙○○自己所找之人，那麼相較於被告，證
      人乙○○之所以認識被告係因本案土地過戶乙事經由友人
      李清龍介紹才認識被告，證人乙○○應與其所找之自稱「
      簡代書」之成年男子較為熟稔，證人乙○○若要匯款理應
      要求匯入其較為熟稔之簡代書之帳戶，始能較為安心才是
      ，而非向被告及自稱簡代書之成年男子要求，要將款項匯
      入認識不久之被告之系爭帳戶內，是證人乙○○證稱，並
      不認識自稱簡代書之成年男子，應堪採信，被告辯稱並未
      收受證人乙○○所交付之任何現金，除與其於偵查中供不
      符外，其辯稱自稱簡代書之人係證人乙○○自行所找乙節
      ，顯與實情不符，不足採信。
    (3)又按金融帳戶為個人之理財工具，而金融存摺亦事關個人
      財產權益之保障，其專有性甚高，一般人對自己之金融機
      構帳戶所用之存摺、提款卡、密碼，均妥為保管，恐被他
      人得知帳號或密碼後，有被冒領、或其他非法使用之虞。
      而本案被告既將所有之系爭帳戶印章、提款卡及提款密碼
      等物，均交予真實姓名年籍均不詳之自稱「簡代書」之成
      年男子，衡之常情，被告對該自稱簡代書之成年男子理應
      有相當之認識及信任，然被告竟稱不認識簡代書，且自始
      至終無法交代自稱簡代書之成年男子之真實姓名，甚且連
      基本之連絡電話亦毫無所悉，顯與常情相悖甚遠。
    (4)綜上，被告上開抗辯，顯係事後卸責之詞，不足採信，被
      告上開詐欺犯行，罪證已臻明確，足堪認定，應予依法論
      科。
三、論罪科刑：
  (一)查被告行為後，刑法業於94年2月2日修正公布，95年7月1日
    起施行，其中與本件有關部分之第28條、第41條第1 項、均
    業已修正，而罰金罰鍰提高標準條例第2 條亦配合刪除，另
    依刑法施行法第1條之1規定：94年1月7日刑法修正施行後，
    刑法分則編所定罰金之貨幣單位為新臺幣。按「行為後法律
    有變更者，適用行為時之法律，但行為後之法律有利於行為
    人者，適用最有利於行為人之法律」，修正後刑法第2 條第
    一項定有明文。此條規定係規範行為後法律變更所生新舊法
    律比較適用之準據法，本身尚無新舊法比較之問題，於新法
    施行後，應一律適用新法第2條第1項之規定，為「從舊從輕
    」之比較，先予敘明。再按本次法律變更，比較時應就罪刑
    有關之共犯、未遂犯、想像競合犯、牽連犯、連續犯、結合
    犯，以及累犯加重、自首減輕暨其他法定加減原因（如身分
    加減）與加減例等一切情形，綜其全部罪刑之結果而為比較
    （最高法院95年5月23日95年度第8次刑庭會議決議參照）。
    茲就本件新舊法比較結果說明如下：
  (1)刑法第28條關於共犯之規定，由原條文：「2 人以上共同實
    施犯罪之行為者，皆為正犯」，修正為：「2 人以上共同實
    行犯罪之行為者，皆為正犯」，揆諸本條之修正理由係為釐
    清陰謀共同正犯、預備共同正犯、共謀共同正犯是否合乎本
    條規定之正犯要件，而本件被告乃係實施犯罪行為之正犯，
    則適用舊法第28條規定論擬，對被告並無不利。
  (2)按刑法第56條關於連續犯之規定業經刪除，被告數次以詐術
    使他人陷於錯誤而交付本人之財物，時間緊接，觸犯同一罪
    名，為刑法修正前之連續犯，應論以一罪，並得依法加重其
    刑，惟刑法修正後刪除連續犯規定，被告上開數行為應分論
    並罰，論以數罪，經比較刑法修正前後之規定，應依刑法第
    2條第1項前段規定，適用行為時法即刑法修正前之連續犯規
    定較有利於被告。
  (3)刑法第339條第1項規定，其法定刑分別為「5年以下有期徒
    刑、拘役或科或併科1千元以下罰金」，就罰金部分，依修
    正後刑法施行法第1條之1規定：「中華民國94年1月7日刑法
    修正施行後，刑法分則編所定罰金之貨幣單位為新臺幣。94
    年1月7日刑法修正時，刑法分則編未修正之條文定有罰金者
    ，自94年1月7日刑法修正施行後，就其所定數額提高為30倍
    倍。但72年6月26日至94年1月7日新增或修正之條文，就其
    所定數額提高為3倍」，及修正後刑法第33條第5款將罰金刑
    定為「新臺幣1千元以上，以百元計算之」等規定，則修正
    後刑法第339條第1項所得科處之罰金刑最高為新臺幣3萬元
    ，最低為新臺幣1千元，惟依被告行為時之刑罰法律，即罰
    金罰鍰提高標準條例第1條前段規定之提高倍數10倍及修正
    前刑法第33條第5款規定之罰金最低額1元計算，上開罰金刑
    最高為銀元1萬元，最低為銀元1元，換算為新臺幣後，最高
    額雖與新法同為新臺幣3萬元，惟最低額僅新臺幣3元。比較
    修正前、後之刑罰法律，自以行為時即修正前之法律較有利
    於被告。又刑法施行法第1條之1增訂前，刑法貨幣單位為銀
    元，依罰金罰鍰提高標準條例第1條前段暨現行法規所定貨
    幣單位折算新臺幣條例第2條所定比例換算結果並無不同，
    此部分非屬法律變更，且依罰金罰鍰提高標準條例第1條但
    書規定「但法律已依一定比率規定罰金或罰鍰之數額或倍數
    者，依其規定」，顯見罰金罰鍰提高標準條例第1條提高倍
    數之規定係屬補充規定，故上述條文施行後，自應逕依刑法
    施行法第1條之1定本件上述罪名罰金刑之單位及提高標準，
    而不再適用罰金罰鍰提高標準條例第1條前段之規定。
  (4)又參照刑法第67條、第68條有關罰金加減方法修正理由：「
    修正前刑法第33條第5款現定，罰金為銀元1元以上，既已經
    修正為新臺幣1,000 元以上，當不致因加減其最低度而產生
    不滿1 元之零數，是自應與有期徒刑相同，許其最高度及最
    低度同加減之。」暨新舊法比較應就罪刑有關共犯、未遂犯
    、想像競合犯、牽連犯、連續犯、結合犯，以及累犯加重、
    自首減輕暨其他法定加減原因與加減例等一切情形，綜其全
    部罪刑之結果而為比較（最高法院95年度第8 次刑事庭會議
    決議一(四)參照），自應併適用修正前刑法第68條規定，僅先
    加後減其最高度。
  (5)核被告所為，係犯刑法第339條第1項詐欺取財罪。又被告與
    年籍及真實姓名均不詳之簡代書間就上開犯行有犯意聯絡及
    行為分擔，為共同正犯。又被告先後多次對被害人乙○○施
    以詐術詐取財物之犯行，時間緊接，均各觸犯構成要件相同
    之罪名，顯係基於概括犯意而為之，應依連續犯規定，論以
    一罪，並加重其刑。
  (6)爰審酌被告之犯罪動機、目的、手段、品行、生活狀況、智
    識程度、本案所詐得之金額，迄今尚未與被害人達成和解並
    賠償被害人，併其犯後矢口否認犯行不知悔改之態度等一切
    情狀，量處如主文所示之刑。
  (二)又被告之犯罪時間係在96 年4月24日以前，經核並無中華民
    國96年罪犯減刑條例第3條所定不予減刑或該條例第5條所定
    不得減刑之情形，應依該條例第2條第1 項第3款之規定予以
    減刑1/2。
據上論斷，應依刑事訴訟法第299條第1項前段，刑法第2條第1項
、第28條、第339條第1項，修正前刑法第56條，刑法施行法第1
條之1，中華民國九十六年罪犯減刑條例第2條第1項第3款、第7
條，判決如主文。
本案經檢察官張長樹到庭執行職務。
中    華    民    國    97    年    8    月    29    日
                  刑事第三庭審判長法    官  鄭景文
                                  法    官  黃永定
                                  法    官  林淑鳳
以上正本證明與原本無異。
如不服本判決應於收受本判決後10日內向本院提出上訴書狀，其
未敘述上訴理由者，並得於提起上訴後10日內向本院補提理由書
狀（均須按他造當事人之人數附繕本）「切勿逕送上級法院」。
中    華    民    國    97    年    9     月    1     日
                                  書 記 官  王靜敏
附錄論罪法條：
中華民國刑法第339條第1項
（普通詐欺罪）
意圖為自己或第三人不法之所有，以詐術使人將本人或第三人之
物交付者，處5年以下有期徒刑、拘役或科或併科1千元以下罰金
。
以前項方法得財產上不法之利益或使第三人得之者，亦同。
前二項之未遂犯罰之。


司法院資訊處製作；財團法人民間司法改革基金會備份。
